【裁判字號】    96,上易,187
【裁判日期】    970408
【裁判案由】    拆屋還地
【裁判全文】
臺灣高等法院臺南分院民事判決  96年度上易字第187號
上  訴  人  丙○○
            丁○○
            辛○○
            戊○○
            壬○○
            庚○○
            己○○
            癸○○
上八人共同
訴訟代理人  張雯峰  律師
            奚淑芳  律師
複 代 理人  陳柏達  律師
被 上 訴人  乙○○
            甲○○
上二人共同
訴訟代理人  汪玉蓮  律師
複 代 理人  劉炯意  律師
上列當事人間請求拆屋還地事件，上訴人對於中華民國96年6月
20日臺灣嘉義地方法院第一審判決（95年度訴字第415號）提起
上訴，本院於97年3月25日言詞辯論終結，判決如下：
    主  文
上訴駁回。
第二審訴訟費用由上訴人負擔。
    事  實
甲、上訴人方面：
一、聲明：求為判決：(一)原判決不利於上訴人部分廢棄。(二)上開
    廢棄部分，被上訴人在第一審之訴駁回。(三)第一、二審訴訟
    費用由被上訴人負擔。
二、陳述：除與原判決記載相同者，茲予引用外，補稱略以：
（一）系爭114號建物原為上訴人之父親向第三人所買受，於民
      國（下同)48年經被上訴人同意後由上訴人等修建，上訴
      人自幼均住於該處，後成長成家立業後紛紛搬離，留下上
      訴人丁○○與母親居住，因丁○○為低收入戶，未娶妻生
      子，又無其他不動產或存款，無能力搬離。因此，待上訴
      人之母親過世後，上訴人丁○○仍獨居之該處，並不時接
      受其他上訴人之接助，原審至現場勘驗時，上訴人丁○○
      適因糖尿病在花蓮榮民醫院接受治療，並非如原審所認知
      該處無人居住及上訴人等5人均有其他房屋可供居住。48
      年間被上訴人等同意上訴人等修建系爭建物，無非為達上
      訴人等5人居住之目的，因此，系爭114號建物之使用目的
      顯然仍為上訴人丁○○之居住而存在，使用目的並未消滅
      ，此為原審所未審酌。
（二）另原審以行政院所頒佈之固定資產耐用年數表作為系爭建
      物使用目的是否已達之標準，亦有斟酌之餘地，蓋固定資
      產耐用年數表的說明指出：「一、本表依所得稅法第51條
      第2項及第121條規定訂定之。二、營利事業各種固定資產
      計算折舊時，其耐用年數長於本表規定者，應於開始提列
      折舊之年度辦理營利事業所得稅結算申報時，其財產目錄
      內註明，一經選定後，如因特殊情形，得申請變更，但以
      一次為限。」且財政部指出固定資產耐用年數表於所得稅
      法上之功能，係本諸量能課稅之精神，對工商企業購置機
      器設備所支付之成本，作為准予購置當年度一次列為費用
      或分年及分多少年計提折舊之準繩，此有固定資產耐用年
      數表及財政部新聞稿可稽。由此可知固定資產耐用年數係
      本於所得稅法上之功能，為使企業攤提資產及設備支出成
      本所設計，並非資產實際之使用年限，因此，不得以該表
      上所載之年限，認為超過該年限即已達使用目的或使用目
      的消滅，仍應審究該建物是否仍有使用之目的存在，是否
      仍堪使用，方為合理。
（三）兩造於82年12月28日曾就系爭房地達成協議，內容為：「
      立據人辛○○（代表房屋共有人）同意地主甲○○、乙○
      ○處分土地屬實，惟需俟新台幣（下同）貳佰萬元正補償
      費（損失補償費）收清後才遷讓房地，在損失補償費未收
      清前絕不遷讓，恐後無憑，特立此據。」並未以被上訴人
      與第三人間之土地買賣是否成立作為解除條件或停止條件
      ，依此，被上訴人收回房地之對價為2百萬元，並得以此
      作為同時履行之條件。
（四）上訴人庚○○自佔用土地開始，雖未與被上訴人等人訂立
      契約，但一直有交付租金，如被上訴人不在家，就將租金
      交由被上訴人之母代收，亦曾委託上訴人丙○○之妻，代
      為交付租金予被上訴人。上訴人庚○○目前佔用被上訴人
      土地之房屋，係向許邱秀娥購得，而許邱秀娥係向郭萬得
      購買，當時被上訴人之父許再發曾經出具「房屋優先承買
      權利放棄書」予郭萬得，其中載明「該房屋需用基地願讓
      其使用至今，公課地租由郭萬得應分攤納，並無收取其他
      任何租金」。其中所謂「使用至今」究其真意，應係指自
      房屋建造時起至「房屋優先承買權利放棄書」簽訂，並持
      續到將來房屋存續期間內皆同意他人使用該土地，絕非係
      表示使用至上開權利放棄書簽立時為止。否則何須在該契
      約書註明「房屋全部出賣與許邱秀娥，願放棄優先承買權
      利，聽任郭萬得自由處分，絕無異議」。另外，上開權利
      放棄書雖記載「讓其使用」、「無收取其他任何租金」。
      惟依民法第464條規定：「稱使用借貸者，謂當事人一方
      以物交付他方，而約定他方於無償使用後返還其物之契約
      。」可知，使用借貸必係無償契約，而上開權利放棄書約
      定「公課地租由郭萬得應分攤納」，此顯然與無償契約之
      性質不符，是以立約當事人雖明白表示無收取其他任何租
      金，但究其實質仍為有償契約，當事人之真意乃欲成立租
      賃關係，並以繳納地價稅之方式代替收取租金，立約當事
      人之用語雖有錯誤，然判斷法律關係時，不應受立約當事
      人之錯誤用語所拘束，仍應探求其真意。另上訴人並非系
      爭土地所有權人，何以願支付地價稅？顯然，上訴人庚○
      ○自佔用土地開始，雖未與被上訴人等人訂立租約，但事
      實上已有成立租賃關係，並持續交付租金，被上訴人於系
      爭房屋存續期間內，自不得請求拆屋還地。
（五）按「租賃契約與使用借貸契約均係以使用他人之物為要件
      ，所不同者，在於契約中如有支付對價之約定，即屬租賃
      ，而未按約定支付對價，則屬積欠租金之問題，與使用借
      貸契約應為無償，性質上迥不相同。」參最高法院87年度
      台上字第495號判例。故此使用借貸應為無償，以支付對
      價為條件者即屬租賃，應非使用借貸。本件經丙○○之妻
      陳鄭花證述，確實有為丙○○等五人及庚○○等人繳納地
      價稅予被上訴人，此亦有於原審所提出繳納地價稅之收據
      可稽；足證上訴人使用系爭土地建屋，並非無償，而係有
      償，參前揭最高法院之見解，此應成立租賃契約。
（六）又按「土地之前所有人陳萬祭祀公業之管理人陳振死亡後
      ，仍由其子陳木根及孫陳明哲先後收取該地租金，被上訴
      人並連年代繳該地之地價稅，土地所有人迄未表示反對，
      迨其將該地出賣與上訴人時，並曾以通知詢問被上訴人願
      否優先承買，顯見土地前所有人承認被上訴人就該地有承
      租權。」（參照最高法院79年度台上字第1544號判例），
      故此從優先承買之權之表示亦可顯現出租賃契約之存在。
      而依據上訴人於96年10月15日所提出上訴理由所附上訴人
      之父許再發出具之房屋優先承買權利放棄書，載明放棄對
      於房屋之優先承買權，依上開判例意旨，有租賃才會有優
      先承買權存在的問題，如上訴人庚○○之前手就系爭土地
      與被上訴人之前手間存在非租賃關係，何以被上訴人之前
      手即其父何以要書立房屋優先承買權拋棄書，由此亦可證
      明兩造之前手就系爭土地確實存在租賃之合意。
三、證據：除援用原審提出者外，補提固定資產耐用年數表及財
    政部新聞稿、房屋優先承買權利放棄書等影本各1份為證。
乙、被上訴人方面：
一、聲明：求為判決：(一)上訴駁回。(二)訴訟費用由上訴人等負擔
    。
二、陳述：除與原判決記載相同者，茲予引用外，補稱略以：
（一）關於Ｂ建物即61-10地號，門牌號碼嘉義市○○路114號丙
      ○○等5人部分：上訴人主張原審勘驗現場時，丁○○適
      因糖尿病接受治療，且使用目的並未消滅，兩造於82年12
      月28日協議，被上訴人收回房地之對價為2百萬元。此部
      份被上訴人於原審96年5月21日已以書狀依民法第470條規
      定終止兩造就系爭土地之借貸關係，上訴人繼續使用系爭
      土地即屬無權占有。
（二）關於Ａ建物即61-11地號，門牌號碼嘉義市○○路112號庚
      ○○等3人部分：上訴人主張其有委託丙○○之妻代為交
      付租金乙情，與事實不符，被上訴人否認之。上訴人於鈞
      院所提房屋優先承買權利放棄書上面並未載有與上訴人庚
      ○○之被繼承人陳鼎萬之間有任何租賃關係，故上開房屋
      優先承買權利放棄書並不能作為被上訴人甲○○之父許再
      發有與郭鼎萬有租賃契約之證據。
（三）就證人陳鄭花（上訴人丙○○之妻）、陳鄭月針（上訴人
      己○○之妻）於96年12月24日在鈞院之證詞，表示意見如
      下：
    陳鄭花證稱丙○○等5人（即地號61-10）部分，有於1月
      、12月繳12,000元租金乙情，與事實不符，其先供稱開三
      次收據，嗣供稱收據要給都沒有給，前後說詞矛盾，上訴
      人丙○○等5人部分於原審95年08月23日之答辯狀係主張
      使用借貸關係，證人丙○○卻證稱有給付租金，顯屬矛盾
      ，故陳鄭花之證詞不足採。
    陳鄭月針（上訴人己○○之妻）證稱：庚○○等三人（即
      地號61-11）部分，有一年繳二次租金，本來3,500元，後
      來變為6,000元云云，不足採取。另丙○○之妻陳鄭花證
      稱與己○○之妻陳鄭月針一起去繳云云，亦不足採。蓋上
      訴人上訴理由二狀係載上訴人庚○○曾委託丙○○之妻代
      為交付租金予被上訴人，並未主張與丙○○之妻一起交付
      租金予被上訴人。況上訴人庚○○亦未委託丙○○之妻或
      己○○之妻，且渠等亦未交付租金給被上訴人。又參以被
      上訴人96年12月24日答辯狀所載：「本件被告（即上訴人
      ）庚○○等三人主張有租賃關係，無非係以渠等有繳納租
      金云云，並提出收據2紙為證。然該2紙收據分別記載收到
      75年度地價稅3,000元、收到76年度地價稅3,500元，並未
      記載任何租賃契約意旨，且被上訴人亦否認該收據所記載
      之金額係租金，是被告庚○○等三人辯稱交付租金，已難
      遽信。」故並無所謂租金本來3,500元，後來變為6,000元
      ，其僅繳75年度地價稅3,000元及76年度地價稅3,500元。
      另上訴人己○○於原審庭呈陳鼎萬於87年11月09日以存證
      信函寄給被上訴人86、87年度每年6,000元之租金，計12,
      000元之匯票。然此被上訴人已於87年11月20日以嘉義忠
      孝郵局第372號存證信函予以退回，故並無一年繳二次租
      金或由己○○之妻交付租金予被上訴人之情事。
三、證據：援用原審提出之證據。
    理  由
一、被上訴人起訴主張：被上訴人共有系爭61-10地號、61-11地
    號2筆土地，上訴人丙○○、丁○○、辛○○、戊○○、壬
    ○○（下合稱丙○○等5人）無使用權源，於系爭61-10號土
    地上搭建如嘉義市地政事務所95年10月4日嘉地二字第09500
    09062號函檢附之土地複丈成果圖（下稱附圖）所示B建物即
    門牌號碼嘉義市○○路114號（下稱B建物），占用面積38平
    方公尺。上開佔用之原因關係縱認係使用借貸契約，然並未
    約定期限，且自被上訴人同意上訴人搭建建物迄今已逾50年
    ，又該建物橫跨於另筆土地之一部分業經訴外人蘇光輝訴請
    拆除，已不堪使用，而無人居住，其使用目的顯已完畢。再
    被上訴人於95年9月19日，已依民法第472條第2款規定，表
    示終止使用借貸契約。是被上訴人自得請求上訴人丙○○等
    5人拆除B建物，並返還所占用之土地。另訴外人即上訴人庚
    ○○等3人之父陳鼎萬無任何權源，在系爭61-11號土地上搭
    建如附圖所示A建物即門牌號碼嘉義市○○路112號（下稱A
    建物），占用面積29平方公尺，訴外人陳鼎萬去世後，上訴
    人庚○○等3人為其繼承人，被上訴人依法得請求上訴人庚
    ○○等3人拆除A建物，並返還所占用之土地。爰就上訴人丙
    ○○等5人，依民法第767條、第470條第1項、第2項；就上
    訴人庚○○等3人，依民法第767條之規定，提起本訴，求為
    判命：(一)上訴人丙○○等5人應將B建物拆除，並將B建物占
    用系爭61-10號土地面積38平方公尺返還被上訴人。(二)上訴
    人庚○○等3人應將A建物拆除，並將A建物所占用系爭61-11
    號土地面積29平方公尺返還被上訴人之判決等語。（原審以
    上訴人丙○○等5人之使用借貸系爭土地之目的已消滅為由
    ，判命上訴人丙○○等5人應將原判決附圖所示B建物拆除，
    並將B建物占用系爭61-10號土地面積38平方公尺返還被上訴
    人；上訴人庚○○等3人應將原判決附圖所示A建物拆除，並
    將A建物占用系爭61-11號土地面積29平方公尺返還被上訴人
    之判決，並駁回被上訴人其餘之訴。上訴人就敗訴部分上訴
    ，被上訴人則未據上訴而確定。）
二、上訴人丙○○等5人則以：被上訴人乙○○及訴外人即被上
    訴人甲○○之父許再發於48年9月26日簽立土地使用權證明
    書，同意渠等於系爭61-10號土地修建B建物，上開使用借貸
    契約嗣為被上訴人甲○○所繼承，B建物目前仍供居住使用
    ，使用目的尚未完成，渠等並非無權占用。又上訴人丙○○
    等5人並未違反民法第472條第2款之規定，被上訴人終止使
    用借貸契約，顯屬無據。另被上訴人甲○○於82年12月28日
    書立憑證，如要求渠等拆屋，應先給付200萬元，故於給付
    200萬元前，上訴人丙○○等5人自得拒絕拆屋返還土地等語
    ，資為抗辯。
三、上訴人庚○○等3人則以：A建物係訴外人陳鼎萬、陳鼎清共
    同向邱秀娥購買，嗣陳鼎清將其權利出售予陳鼎萬，陳鼎萬
    去世後，渠等繼承陳鼎萬之權利，取得A建物之事實上處分
    權，渠等係向被上訴人承租A建物所占用之系爭61-11號土地
    ，繳納租金，並非無權占用。又被上訴人同意補償渠等，在
    未補償以前，不得請求渠等拆屋還地等語，資為抗辯。
四、被上訴人主張其等共有之系爭61-10、61-11號土地，上訴人
    丙○○等5人於系爭61-10號之土地上修建B建物，占用系爭
    土地面積38平方公尺，上訴人庚○○等3人繼承訴外人陳鼎
    萬之權利，取得A建物之事實上處分權，A建物占用系爭61-1
    1號土地面積29平方公尺等事實，為上訴人所不爭執，並據
    被上訴人提出土地登記謄本2份、陳鼎萬除戶籍謄本、繼承
    系統表為證，且經原審會同嘉義市地政事務所測量人員到場
    勘測無訛，製有勘驗筆錄、附圖各1份在卷可稽（見原審卷
    第5-13頁、62頁、96-97頁），堪信屬實。惟上訴人則以前
    揭情詞置辯，是本件應審究者即為：(一)被上訴人與上訴人丙
    ○○等5人間是否成立使用借貸契約？使用借貸契約關係是
    否消滅？上訴人丙○○等5人可否以被上訴人未給付200萬元
    為由，拒絕拆屋還地？被上訴人請求上訴人丙○○等5人拆
    屋還地，有無理由？(二)被上訴人與上訴人庚○○等3人間，
    就系爭61-11號土地，有無成立租賃關係？上訴人庚○○等3
    人可否以被上訴人未補償為由，拒絕拆屋還地？被上訴人請
    求上訴人庚○○等3人拆屋還地，有無理由？茲分述如下：
（一）關於上訴人丙○○等5人部分：
    (1)按稱使用借貸者，謂當事人一方以物交付他方，而約定他
      方於無償使用後返還其物之契約，民法第464條定有明文
      文。次按使用借貸未定有期限而定有使用之目的者，應於
      依借貸之目的使用完畢時返還之。但經過相當時期，可推
      定借用人已使用完畢者，貸與人亦得為返還之請求。民法
      第470條第1項亦定有明文。準此，借地造屋未定有期限者
      ，法院應斟酌房屋之種類、品質及經過時期並一切情形，
      以定其使用土地是否已完畢，不能一概認為必須俟房屋毀
      壞至不堪使用時，始得謂依借貸目的已使用完畢，如該屋
      已逾行政院頒布之固定資產耐用件數表所載房屋之耐用年
      數，屋齡已久，應認借貸目的已使用完畢（最高法院94年
      台上字第1717號判決意旨參照）。又按民法第470條第1項
      規定未定期限之使用借貸，其借用人應於依借貸之目的使
      用完畢時，返還借用物與貸與人，此係使用借貸終了之當
      然原因之一，與具有同法第472條所列各款事由，須待貸
      與人為終止之意思表示，始生合法終止使用借貸之情形迥
      異（最高法院76年度台上字第159號判決參照）。經查，
      上訴人丙○○等5人以被上訴人乙○○，及被上訴人甲○
      ○之父許再發於48年9月26日簽立土地使用權證明書，同
      意上訴人丙○○等5人於系爭61-10號土地搭建建物，成立
      未定期限之使用借貸契約，借貸之目的係供建屋居住使用
      ，被上訴人甲○○應自許再發繼承上開使用借貸關係等情
      ，為被上訴人所不爭執，並據上訴人丙○○等5人提出土
      地使用權證明書各1份在卷可稽（見原審卷第202、116頁
      ），應堪認定。另查，B建物係上訴人丙○○等5人於48年
      間所興建乙節，有其所提臺灣省嘉義縣政府簡便答復表、
      嘉義縣政府修建房屋證明書、臺灣省政府通知各1份在卷
      可證（見原審卷第113-115頁)。又B建物係磚、木造，外
      覆鐵皮之建材，亦經原審至現場勘驗屬實，製有勘驗筆錄
      可憑，是自B建物修建完成迄被上訴人提起本訴已47年餘
      ，顯已逾行政院頒布之固定資產耐用年數表所載加強磚造
      住宅用房屋耐用年數35年及磚構造住宅用房屋耐用年數25
      年。再查，被上訴人主張訴外人蘇光輝以門牌嘉義市○○
      路114號部分建物占用其土地為由，訴請拆屋還地，經原
      審法院以85年度訴字第275號判決其勝訴後，業已拆除上
      開門牌114號部分建物一情，亦為上訴人丙○○等5人所不
      爭執，觀諸未拆除之114號建物，僅剩3面牆，無法遮蔽風
      雨，且內部建材剩斷垣殘壁，有被上訴人提出而為上訴人
      所不爭執之照片3幀在卷可稽（見原審卷第234-235頁），
      其安全堪虞，顯不適於居住使用。至上訴人丙○○等5人
      雖辯稱已以鐵皮將另一面牆垣圍起云云，然此為上訴人丙
      ○○等5人刻意保存而繼續使用B建物，衡諸使用借貸關係
      為排除他人使用之特性，若任令土地所有權人永遠忍受不
      能使用基地，不僅有悖常情，亦與被上訴人當初同意上訴
      人丙○○等5人使用基地之意相違，故應認上訴人丙○○
      等5人之使用目的已完畢，上訴人丙○○等5人辯稱本件使
      用借貸之目的尚未完畢，顯非可採。從而，使用借貸之使
      用目的既已完畢，則依首揭規定及說明，被上訴人與上訴
      人丙○○等5人間之使用借貸關係自屬消滅。
    (2)上訴人丙○○等5人另主張，被上訴人甲○○於82年12月2
      8日書立憑證，如要求渠等拆屋，應先給付200萬元，是以
      於被上訴人給付其等200萬元之前，上訴人丙○○等5人自
      得拒絕拆屋返還土地一節，固據其提出被上訴人所不爭執
      其真正之憑證1紙為證（見原審卷第40頁），然該憑證係
      被上訴人於82年間，表示欲出售系爭61-10號土地，始簽
      立該憑證，為上訴人丙○○等5人所自陳（見原審卷第226
      頁），再參以該立據並未載明因時間更易產生幣值變動如
      何調整之約定，如被上訴人遲未出售土地，經幣值升值，
      對被上訴人自甚不利，又然上訴人辯稱該紙憑證係被上訴
      人與訴外人蘇光輝欲出售土地予訴外人金山建設有限公司
      （下稱金山公司）時，所為之協議，嗣與金山公司間之買
      賣未成立，該協議即失效等語。經查，該憑證係被上訴人
      於82年間，表示欲出售系爭61-10號土地，始簽立該憑證
      ，再參以該憑證記載「立據人辛○○同意地主甲○○、乙
      ○○處分土地屬實，惟需俟新臺幣貳佰萬元補償（損失補
      償費）收清後，才遷讓房地」等語，並未載明因時間更易
      產生幣值變動如何調整之約定，如被上訴人遲未出售土地
      ，經幣值升值，此約定對被上訴人自甚不利，復參酌被上
      訴人無償提供土地予上訴人丙○○等5人使用，其上建物
      之殘值將隨使用時間經過而日趨降低，衡諸常理，被上訴
      人當無預立約定，以需補償高達200萬元之約定自縛，由
      此益徵該憑證係被上訴人就82年間欲出售土地時所為之約
      定甚明。而被上訴人主張其未於82年間出售系爭61-10號
      土地，亦為上訴人丙○○等5人所不爭執，自不符該憑證
      記載需給付200萬元之要件，是上訴人丙○○等5人以被上
      訴人未依給付200萬元為由，拒絕拆屋還地，顯屬無據。
    (3)按所有人對於無權占有或侵奪其所有物者，得請求返還之
      ，對於妨害其所有權者，得請求除去之，有妨害其所有權
      之虞者，得請求防止之，民法第767條定有明文。經查，
      被上訴人與上訴人丙○○等5人間之使用借貸關係既已消
      滅，已如前述，而上訴人丙○○等5人復未提出使用系61-
      10號土地之合法權源，是被上訴人主張上訴人丙○○等5
      人無權占用系爭61-10號土地，應堪認定。從而，被上訴
      人依民法第470條第1項、第767條之規定，請求上訴人丙
      ○○等5人拆除B建物，並返還所占用系爭61-10號土地面
      積38平方公尺予被上訴人，自屬有據。
（二）關於上訴人庚○○等3人部分：
    (1)按當事人主張有利於己之事實者，就其事實有舉證之責任
      ，民事訴訟法第277條第1項前段定有明文。又稱租賃者，
      謂當事人約定，一方以物租與他方使用收益，他方支付租
      金之契約，亦為民法第421條第1項所明定。本件上訴人庚
      ○○等3人主張渠等就系爭61-11號土地與被上訴人成立租
      賃關係乙節，為被上訴人所否認，自應由上訴人庚○○等
      3人間，就此有利於己之事實，負舉證責任。本件上訴人
      庚○○等3人主張上情，為非係以渠等有繳納租金，並提
      出收據2紙為證。然查，該2紙收據分別記載收到75年度地
      價稅3,000元、收到76年度地價稅3,500元，並未記載任何
      租賃契約意旨，且被上訴人亦否認該收據所記載之金額係
      租金，自難遽以上訴人庚○○等3人曾交付地價稅之事實
      認定兩造間存有租賃之關係。此外，上訴人庚○○等3人
      復未提出其他證據證明與被上訴人間成立租賃契約之合意
      ，是上訴人庚○○等3人辯稱成立租賃契約，自難憑採。
    (2)上訴人庚○○等3人另辯稱，被上訴人同意補償渠等，在
      未補償以前，不得請求渠等拆屋還地云云，則為被上訴人
      所否認。茲查，上訴人陳良等3人固提出82年12月9日立據
      1紙為證（見原審卷第44頁），其上並記載「立據人陳鼎
      萬，地主若賣地願無條件立即遷出，地主甲○○、乙○○
      願提供新臺幣壹佰捌拾萬元正」等語。然該字據之立據人
      係訴外人陳鼎萬，並非被上訴人，被上訴人並未在其上簽
      署或蓋印，是上訴人庚○○等3人執此主張被上訴人同意
      補償乙節，已有所疑。況該立據係被上訴人於82年間，表
      示欲出售系爭61-11號土地始簽立乙節，亦為上訴人庚○
      ○等3人所自陳（見原審卷第226頁），再參以該立據並未
      載明因時間更易產生幣值變動如何調整之約定，如被上訴
      人遲未出售土地，經幣值升值，對被上訴人自甚不利，又
      建物之殘餘價值將隨使用時間日趨降低，縱需補償，補償
      金額亦愈漸減少，衡諸常理，被上訴人當無預立需補償18
      0萬元之約定以自縛，由此益徵該立據應係就被上訴人於8
      2年間欲出售土地時所為之約定甚明。而被上訴人既未於8
      2年間出售系爭61-11號土地，為上訴人庚○○等3人所不
      爭執，上訴人庚○○等3人自不得以被上訴人未依給付180
      萬元為由，拒絕拆屋還地。
    (3)本件上訴人庚○○等3人無權占用系爭61-11號土地，已如
      前述。從而，被上訴人依民法第767條之規定，請求上訴
      人庚○○等3人拆除A建物，並返還所占用系爭61-11號土
      地面積29平方公尺予被上訴人，自屬有據。
五、綜上，被上訴人依民法第767條、第470條第1項之規定，請
    求上訴人丙○○等5人應將B建物拆除，並將所占用系爭61-1
    0號土地38平方公尺返還被上訴人；依民法第767條之規定，
    請求上訴人庚○○等3人應將A建物拆除，並將所占用系爭61
    -11號土地面積29平方公尺返還被上訴人，自屬有據，應予
    准許。是以原判決為上訴人敗訴之判決，並依兩造之聲請分
    別酌定相當之金額，為准予及免予假執行之宣告，經核均無
    不合。上訴論旨求予廢棄改判，為無理由，應予駁回。
六、本件事證已臻明確，被上訴人其餘攻擊防禦方法，經核與本
    判決結果不生影響，爰不一一論敘，併此敘明。
七、據上論結，本件上訴為無理由，依民事訴訟法第449條第1項
    、第78條、第85條第1項前段，判決如主文。
中    華    民    國    97    年     4     月    8     日
                  民事  第四庭  審判長法  官  王惠一
                                      法  官  林永茂
                                      法  官  王浦傑
上為正本係照原本作成。
不得上訴。
中    華    民    國    97    年     4     月    8     日
                                      書記官  廖英琇


司法院資訊處製作；財團法人民間司法改革基金會備份。
